臺灣高等法院臺南分院民事判決　96年度重上字第54號
上　訴　人　丙○○
訴訟代理人　黃俊仁　律師
被　上訴人　甲○○
訴訟代理人　蔡淑文　律師
上列當事人間請求返還寄託物事件，上訴人對於中華民國96年 6
月29日臺灣雲林地方法院第一審判決（96年度訴字第38號），提
起上訴，本院於96年10月16日言詞辯論終結，判決如下：
    主  文
上訴駁回。
第二審訴訟費用由上訴人負擔。
    事  實
甲、上訴人方面：
一、聲明：求為判決：（一）原判決廢棄。（二）上列廢棄部分
    ，被上訴人在第一審之訴及假執行之聲請均駁回。（三）第
    一、二審訴訟費用由被上訴人負擔。（四）如受不利判決，
    准供擔保宣告免為假執行。
二、陳述：除與原判決記載之事實相同者予以引用外，並補稱：
（一）系爭物品購入時，均是以萬有公司紙廠股份有限公司（下
      稱萬有公司）之款項支應購置費用，為該公司之財貨，嗣
      因該公司財務困窘面臨債務人登門討債之情狀，由被上訴
      人以萬有公司董事長身分，陸續將系爭物品多次分批交付
      該公司董事長秘書即上訴人代為保管，並分別登錄整理一
      些時日後，於民國（下同）87年7月6日，與擔任董事長特
      別助理之訴外人乙○○，一起持系爭物品至第一商業銀行
      嘉義分行租用保管箱存放。是系爭物品非被上訴人以個人
      名義交付予上訴人，亦非被上訴人於87年7月6日一次交付
      予上訴人，上訴人與被上訴人間是長官與部屬之關係，上
      訴人收受系爭物品是基於職務關係，故上訴人與被上訴人
      間並無成立寄託關係之契約合意存在。又上訴人於承租上
      開保管箱後，只有向萬有公司請領過保管箱之費用，而未
      曾向被上訴人請求支付保管箱費用，若被上訴人個人委請
      上訴人承租保管箱，何以被上訴人個人從未支付過保管費
      用？而是由萬有公司支付？由此可知寄託契約是存在於支
      付寄託物保管費用之人身上，即上訴人與萬有公司間有寄
      託之關係。又上訴人從未向被上訴人請求償還受寄必要費
      用，被上訴人因非寄託人，故始終皆未想到要支付寄託保
      管之必要費用予上訴人，益足證上訴人係受當時萬有公司
      之董事長即被上訴人委託保管公司物品。
（二）按當事人主張有利於己之事實者，就其事實有舉證之責任
      ，民事訴訟法第277 條定有明文。被上訴人雖主張其非以
      萬有公司董事長身分交付萬有公司之物品給上訴人保管，
      而是以其個人身分將系爭物品寄託交付上訴人云云。惟被
      上訴人就其交付系爭物品當時兼具之雙重身分，究竟是以
      何種身分關係與上訴人接洽、商談？上訴人非以董事長秘
      書身分受寄系爭物品，而係以個人身分受託保管系爭物品
      ，在上訴人既同時兼為董事長秘書身分之情形下，為何要
  　　以個人身分與被上訴人間成立寄託契約？寄託契約之合意
　　　如何形成？是以何種身分關係對應形成？寄託契約內容要
  　　素為何？成立寄託契約之時間、地點為何？被上訴人又如
    　何說服上訴人以個人身分為其保管系爭物品？被上訴人就
      上開有利於己且為上訴人所否認之事實，未有任何舉證，
      足證上訴人受託保管系爭物品時，是以其個人身分為接洽
      ，而非以董事長之身分允為處理保管系爭物品。
（三）萬有公司原則上為被上訴人之家族企業公司，其雖因故辭
      謝董事長職務，但並未甘心如願交出董事長職權，其仍與
      訴外人蕭文飛就董事會之職權纏訟經年。被上訴人之董事
      長職務雖有移轉，但公司運作及財物並未隨同移轉，也未
      辦理交接清楚，故被上訴人雖形式上辭卸萬有公司董事長
      名義，然實質上仍掌有萬有公司運作之權，不時在萬有公
      司處理公司事務。系爭物品是在被上訴人之董事長職務移
      轉前，即交付上訴人整理品項細目，而當時上訴人整理品
      項細目所列系爭物品，均是公司之財物，嗣亦以此品項細
      目所列系爭物品交付保管，否則被上訴人所提列為附表之
      物品細目清單，又是何來？
（四）被上訴人並無任何法律依據，請求上訴人應會同開啟上訴
      人承租之保管箱。按請求返還寄託物，是因財產權而起訴
      ，其訴訟標的為寄託物返還請求權，其訴訟費用之計算及
      徵收，依訴訟標的之金額價額比例徵收。然此寄託物返還
      請求權之訴訟標的，是否可以請求法院判命上訴人為一定
      之行為？可否訴請上訴人應會同開啟上訴人承租之保管箱
      ？此一行為請求權乃另一訴訟標的，原審未為核算並徵收
      訴訟費用，即遽予判決，於法未合。況銀行保管箱是上訴
      人私人租用，保管箱租賃契約乃係存在於上訴人與銀行間
      ，未知被上訴人有何法律上之依據，在備齊保管箱鑰匙後
      ，即可請求上訴人應併備齊其本人身分證明文件及開箱所
      須印鑑章，會同前往銀行開啟上訴人私人租用之保管箱？
      又被上訴人如未備齊保管箱鑰匙前，其是否仍有此請求上
      訴人應併備齊其本人身分證明文件及開箱所須印鑑章，會
      同前往銀行開啟上訴人私人租用之保管箱？其訴訟標的法
      律關係為何？不無商榷餘地。原審未仔細詳查，囫圇吞棗
      ，以曾有物品交付之情，輕率認為同時兼長官、部屬及私
      人雙重身分之兩造，只有私人關係而受寄交付系爭物品，
      對其他身分重疊之認知抗辯何以不可採？其他旁證事實（
      負擔保管費用）何以不足證明上訴人根本不可能會為被上
      訴人私人保有系爭物品？均未為任何理由論斷，除有前揭
      認定事實違背日常生活經驗法則外，兼有判決理由不備之
      處。
三、證據：除引用原審之立證方法外，並聲請傳訊證人乙○○。
乙、被上訴人方面：
一、聲明：求為判決：（一）上訴駁回。（二）訴訟費用由上訴
    人負擔。
二、陳述：除與原判決記載之事實相同者予以引用外，並補稱：
（一）上訴人雖一再辯稱寄託關係，係存在於萬有公司與上訴人
      之間；惟受寄人負有返還寄託物之義務，寄託人是否為物
      之所有權人，與本案無涉，被上訴人於87年3月1日已辭卸
      萬有公司董事長職務，同年7月1日萬有紙廠並已由訴外人
      蕭文飛擔任董事長，上訴人亦轉任副總經理李青殷之助理
      員，則被上訴人於卸職後不可能有任何立場為公司謀事，
      更不可能以董事長身分號令員工。又被上訴人因卸職須將
      自己及同居人乙○○私人物品移出，乃先由同居人乙○○
      將物品由保險箱清出，再於87年7月6日由乙○○與上訴人
      至第一商業銀行嘉義分行開設保管箱，當時係被上訴人以
      個人身分委託，業據證人乙○○證述在卷，有附卷筆錄可
      稽，上訴人亦自承係被上訴人指示其開設保管箱，顯見兩
      造間存有寄託契約關係。上情除乙○○證述外，當時開設
      保管箱之保證金亦由被上訴人之同居人乙○○繳納，有收
      據影本2 紙可稽，另乙紙當時由乙○○一併放在保管箱中
      未取回。又保管箱鑰匙3 把及印章委由乙○○拿回交給被
      上訴人收執，嗣印章因上訴人向銀行申請變更原留印鑑致
      無法使用，若該寄託人係萬有公司，上訴人何以未將鑰匙
      、收據回報給萬有公司，而反交給乙○○，足見上訴人之
      抗辯不合情理。上訴人實係因事後與被上訴人另生糾葛，
      始一再阻礙被上訴人夫妻取回私人物品，被上訴人之物品
      與公司無涉，兩造之間確有寄託契約關係存在。
（二）按民法第592 條規定受寄人應自己保管寄託物，但經寄託
      人之同意得使第三人代為保管。民法第600 條復規定受寄
      人依民法第592 條之規定將寄託物轉置他處者，得於物之
      現在地返還。本件寄託物由上訴人持往銀行並以上訴人名
      義存在第一商業銀行嘉義分行之保管箱，開啟保管箱之印
      章由上訴人持有，鑰匙則由乙○○持有並已轉交被上訴人
      ，則保管箱物品之取得，事實上須由被上訴人之鑰匙及上
      訴人之印章，缺一不可，兩人協同始能取出，故無被上訴
      人之協力行為，上訴人無法領取。為此被上訴人依民法第
      597 條既有返還寄託物之債權請求權，同時上訴人亦負有
      返還寄託物之債務履行義務，為求債權之滿足，及債權人
      之協力義務，被上訴人請求會同開啟並交還寄託物，並未
      逾越民法第 597條之返還寄託物之範圍，況實務上亦不乏
      協同向銀行或政府機構領取補償費、辦理定存單手續之實
      例，上訴人之抗辯實屬無據。
三、證據：引用原審之立證方法。
    理  由
一、被上訴人起訴主張：其於87年7月6日，將所有如附表所示之
    物品交付上訴人保管，上訴人乃以其本人名義，向第一商業
    銀行嘉義分行租用Ｅ種第487、488、585 號保管箱置放各該
    物品，並將保管箱印鑑章、鑰匙交由訴外人即被上訴人同居
    人乙○○保管。詎上訴人明知印鑑章、鑰匙皆由乙○○持有
    中，竟於88年7 月17日私赴上開銀行，以原留印鑑遺失為由
    申請更換新印鑑，並將原連絡人乙○○更改為上訴人本人，
    另原通訊處嘉義市○○路271 號，亦改為雲林縣北港鎮○○
    路161 號上訴人夫家。待其欲向上訴人要求取回系爭物品，
    竟為上訴人所拒，復未告知已擅將印鑑變更，依銀行保管箱
    管理辦法規定，欲開啟保險箱須由本人攜帶身分證、鑰匙及
    開戶時之印鑑章，本件既以上訴人名義辦理租用保管箱，故
    需由上訴人攜帶上開資料始可開啟，且被上訴人與上訴人未
    約定寄託物之返還期限，自得隨時請求返還。爰依寄託物返
    還請求權之法律關係，訴請上訴人應會同被上訴人至第一商
    業銀行嘉義分行開啟上揭保管箱，並將箱內如附表所示之物
    品取出交還被上訴人等語。
二、上訴人則以：被上訴人係萬有公司創辦人，87年間萬有公司
    財務困難，為避免公司財產將來為債權人聲請查封、拍賣，
    時任萬有公司董事長之被上訴人，乃將萬有公司資金所購之
    系爭物品，交由其及訴外人乙○○持往第一商業銀行嘉義分
    行，並以其名義租用Ｅ種第487、488、585 號保管箱存放系
    爭物品，是系爭物品為萬有公司所有，並存放在上揭保管箱
    內，其並未受被上訴人之託保管系爭物品，兩造間並無寄託
    契約。又上揭保管箱承租期間，其按年繳交租金，並向萬有
    公司請領代墊之保管箱租金，被上訴人未曾繳納過任何保管
    箱租金，足徵上揭保管箱係萬有公司所承租，而非被上訴人
    承租。再者欲開啟上揭保管箱需備「開戶印鑑章」及「保管
    箱鑰匙」，而鑰匙係由訴外人乙○○所保管，本案兩造皆沒
    有鑰匙，如何開啟上揭保管箱？是被上訴人請求其應會同配
    合開啟上揭保管箱，亦屬不能等語，資為抗辯。
三、經查被上訴人於87年3月1日，卸任萬有公司董事長職務，自
    同年7月1日起由訴外人蕭文飛繼任董事長，嗣上訴人於87年
    7月6日，持被上訴人交付如附表所示之物品，至第一商業銀
    行嘉義分行，以上訴人名義租用Ｅ種編號第 487、488、585
    號三只保管箱等事實，既為兩造所不爭執，並有雲林地方法
    院檢察署檢察官向第一商業銀行嘉義分行調閱之保管箱租用
    約定書影本3紙，附於該署94年度偵他字第1028 號卷第19－
    21頁足稽，自堪信實。惟被上訴人另主張系爭物品，非萬有
    公司所有，而係其私人物品，其非以萬有公司董事長身分，
    而係以私人身分交付上訴人保管，兩造就系爭物品已成立寄
    託契約，其自得依法請求上訴人返還寄託物乙節，既為上訴
    人所堅詞否認，並以上揭情詞置辯，致兩造互有爭議。是本
    件所應審究者，厥為兩造間有無成立寄託契約關係？及被上
    訴人得否請求上訴人協同開啟保管箱取回寄託物品？等情。
    茲更詳細說明如下：
（一）首查萬有公司董事長一職自87年7月1日起，已為訴外人蕭
      文飛所擔任，系爭物品係被上訴人於87年7月6日，交由上
      訴人及訴外人乙○○，持往第一商業銀行嘉義分行，以上
      訴人名義租用Ｅ種第487、488、585 號三只保管箱，用以
      保管系爭物品等事實，不惟已為兩造所不爭執，並據證人
      乙○○在本院證稱：「（甲○○於87年7月6日將本件原審
      判決附表所列之物品交給丙○○，並由丙○○以其名義向
      一銀嘉義分行租保管箱，此事你是否清楚？）我知道，我
      與丙○○一起去辦的。（甲○○交付保管之物品，是誰的
      財產？）是甲○○跟我的。（是否萬有公司之財產？）不
      是。（甲○○交付這批物品要去保管，有無跟你講些什麼
      話？）這些物品原來放在公司的私人保險箱，因甲○○卸
      任董事長，所以就拿出來寄放在保險箱。（當時甲○○有
      無跟你們講說這些物品是公司的還是個人的？）這些東西
      本來就是甲○○個人的，我的也放在裡面。（開保管箱帳
      戶後，保管箱的印鑑章及鑰匙放在何人處？）都放在我這
      裡，保險箱的鑰匙及印鑑章後來我都還給甲○○，後來丙
      ○○自己又去變更印鑑章。．．（甲○○係在何地點、何
      時間交付這些物品給丙○○？）係我去公司整理物品的，
      丙○○有在幫忙整理，以後兩人才一起拿去開保險箱，是
      甲○○叫我去整理的。」等語不移。據此被上訴人既自87
      年7月1日後即未再擔任萬有公司董事長職務，衡情被上訴
      人已不可能再於同年7月6日，猶以萬有公司董事長之身分
      ，代表萬有公司囑請上訴人至第一商業銀行嘉義分行租用
      上揭三只保管箱，用以保存萬有公司之財物；且任職公司
      行號尤其如任董事長高階職務者，將私人財物置放公司行
      號之保險箱以策安全，事所恆有，則被上訴人既因卸職萬
      有公司董事長職務，其委由上訴人或乙○○將私人物品自
      萬有公司保險箱移出，再於87年7月6日委由乙○○與上訴
      人至第一商業銀行嘉義分行開設保管箱，自屬可能，況當
      時被上訴人確係以個人身分委託上訴人保管系爭私人物品
      ，復據證人乙○○證述明確，而有如上述；再參諸當時開
      設保管箱之保證金收據、及保管箱鑰匙、印章，均交由乙
      ○○取回保管，並據被上訴人在本院提出各該收據影本及
      鑰匙為證，復為上訴人所不否認，則苟認萬有公司係寄託
      人，上訴人何以未將鑰匙、收據回報給萬有公司，而反交
      給乙○○，益見系爭物品之保管與萬有公司無涉，兩造之
      間確有寄託契約關係存在。上訴人空言被上訴人雖形式上
      辭卸萬有公司董事長職務，然實質上仍掌有萬有公司運作
      之權，不時在萬有公司處理公司事務，系爭物品係在被上
      訴人之董事長職務移轉前，即交付上訴人整理品項細目，
      各該物品均屬萬有公司之財物，上揭三只保管箱，係被上
      訴人以萬有公司董事長之職務身分，委請上訴人代理萬有
      公司所租用，並用以保存系爭屬於萬有公司之物品云者，
      即非有據，而無足採。
（二）次按寄託契約為債權契約之一種，只須當事人一方以物交
      付他方，他方允為保管，該項契約即為成立，此觀民法第
      589條第1項規定自明。是寄託人交付受託人保管之物，非
      必屬寄託人所有，始得成立寄託契約，寄託人縱將他人之
      物，以自己名義交付受託人保管，亦得成立寄託契約。系
      爭物品既係被上訴人於87年7月6日，交付上訴人持往第一
      商業銀行嘉義分行租用保管箱存放，則依上揭寄託契約之
      成立要件，兩造間顯已有效成立系爭寄託契約至明。至於
      系爭物品之實際所有權誰屬，究係被上訴人以自有資金所
      購得，而為被上訴人所私有？或係以萬有公司之資金所購
      得，而為萬有公司所有？要均與系爭兩造間寄託契約之成
      立無涉。從而上訴人以系爭物品係萬有公司出資所購，應
      屬萬有公司所有，並據之否認兩造間無系爭物品寄託契約
      關係存在，洵無足取。
（三）末按受寄人應自己保管寄託物，但經寄託人之同意得使第
      三人代為保管；又受寄人依民法第592 條之規定將寄託物
      轉置他處者，得於物之現在地返還；又寄託物返還之期限
      雖經約定，寄託人仍得隨時請求返還；民法第592 條、第
      600條、第597條，分別定有明文。上訴人所保管之系爭物
      品，既為被上訴人所交付，且兩造就系爭物品之返還期限
      復未約定，則被上訴人依寄託關係，訴請上訴人應將系爭
      保管物品返還，自屬有據。又因系爭物品現存放在第一商
      業銀行嘉義分行所出租予上訴人之Ｅ種第 487、488、585
      號三只保管箱內，且開啟上揭保管箱，須攜帶保管箱鑰匙
      、承租人身分證及留存銀行之印鑑章，復為上訴人所不否
      認，另開啟上揭三只保管箱所需之鑰匙，被上訴人復自承
      已備妥，因之被上訴人主張只須上訴人備齊其本人身分證
      明文件及開箱所須印鑑章，會同被上訴人前往第一商業銀
      行嘉義分行開啟上揭保管箱，即得取出系爭物品交還被上
      訴人，亦非無據，而應予准許。換言之，系爭寄託物品由
      上訴人持往銀行，並以上訴人名義存在銀行之保管箱，開
      啟保管箱之印章由上訴人持有，鑰匙則由乙○○持有並已
      轉交被上訴人，則保管箱物品之取得，事實上須由被上訴
      人之鑰匙及上訴人之印章，缺一不可，兩人協同始能取出
      ，故無被上訴人之協力行為，上訴人無法領取。為此被上
      訴人依民法第597 條返還寄託物之債權請求權，請求上訴
      人會同開啟保管箱交還系爭寄託物品，並未逾越民法第59
      7 條請求返還寄託物之範圍，況實務上亦不乏協同向銀行
      或政府機構領取補償費、辦理定存單手續之實例。上訴人
      抗辯請求返還寄託物，係因財產權而起訴，其訴訟標的為
      寄託物返還請求權，不得併命上訴人會同開啟保管箱之行
      為，因開啟保管箱之行為係屬另一訴訟標的，且保管箱租
      賃契約係存在於上訴人與銀行間，被上訴人無法律上之依
      據，請求在備齊保管箱鑰匙後，上訴人應併備齊其本人身
      分證明文件及開箱所須印鑑章，會同前往銀行開啟保管箱
      云者，尚非的論，不足採信。
四、綜上所述，被上訴人依保管寄託物之法律關係，請求上訴人
    應會同被上訴人至第一商業銀行嘉義分行開啟上揭保管箱，
    並將箱內如附表所示之物品取出交還被上訴人，洵屬有據，
    應予准許。原審本於同上之見解，為被上訴人勝訴之判決，
    並依兩造陳明酌定擔保金額後，分別為假執行及免為假執行
    之諭知，經核認事用法並無不合。上訴人上訴意旨，猶執上
    揭情詞指摘原判決不當，求予廢棄改判，為無理由，應予駁
    回。
五、又本件事證已臻明確，兩造其餘主張陳述及攻擊防禦方法，
    核與判決之結果不生影響，爰不逐一論述，附此敘明。
六、據上論結，本件上訴為無理由，應依民事訴訟法第449條第1
    項、第78條，判決如主文。
中　　華　　民　　國　　96　　年　　10　　月　　30　　日
                  民事第四庭　審判長法　官  王惠一
　　　　　　　　　　　      　　　　法　官  王浦傑
　　　　　　　　　　　      　　　　法　官  林永茂
上為正本係照原本作成。
上訴人如對本判決上訴，須於判決送達後20日內向本院提出上訴
狀，未表明上訴理由者，應於上訴後20日內，向本院提出理由書
（須附繕本）。依法須繳納裁判費並應委任律師為訴訟代理人，
始得上訴。
中　　華　　民　　國　　96　　年　　10　　月　　30　　日
                                    書記官  謝素嬿
【附記】
民事訴訟法第466條之1：
(1)對於第二審判決上訴，上訴人應委任律師為訴訟代理人。但上
  訴人或其法定代理人具有律師資格者，不在此限。
(2)上訴人之配偶、三親等內之血親、二親等內之姻親，或上訴人
  為法人、中央或地方機關時，其所屬專任人員具有律師資格並
  經法院認為適當者，亦得為第三審訴訟代理人。
民事訴訟法第466條之2：
  上訴人無資力委任訴訟代理人者，得依訴訟救助之規定，聲請
  第三審法院為之選任律師為其訴訟代理人。
